最高法院刑事判決　　　　　　九十六年度台上字第七六一五號
上　訴　人　甲○○
　　　　　　乙○○
上列上訴人等因傷害致人於死案件，不服台灣高等法院中華民國
九十六年十月十一日第二審更審判決（九十六年度上更(一)字第一
二七號，起訴案號：台灣台北地方法院檢察署九十四年度偵字第
一四三二一、一九０八０號），提起上訴，本院判決如下：
    主  文
原判決撤銷，發回台灣高等法院。
    理  由
本件原判決認定上訴人甲○○、乙○○係男女同居關係，於民國
九十二年間搬至台北市○○街十二巷三號七樓繼續同居後，於九
十三年十一月間，受鄰居王婉豫之託，以每月新台幣（下同）一
萬八千元之代價，在上址全天候二十四小時照顧王婉豫之姪女王
○（九十年二月二十一日生，真實姓名資料詳卷）。詎甲○○、
乙○○於九十四年七月二十八日晚間十時許，在該居處發現王○
在地板上便溺而加以責罵，並帶王○進入浴室沖洗時，二人竟萌
生共同重傷害王○之犯意聯絡，明知兒童皮膚較薄且脆弱，若以
甫消毒過奶瓶之熱水近距離直接澆燙兒童皮膚，造成第三、四級
燙傷之危險性極高，將造成其身體或健康重大不治或難治之傷害
，客觀上能預見兒童遭燙傷後，若受燙傷之部位在會陰部，因容
易遭便溺污染而引起感染，倘不予特殊照護，將有致死之可能，
竟仍使王○身著衣物、面朝上躺臥在浴室地板上，由乙○○雙手
用力抓住王○雙腳併攏貼地，甲○○則一手抓住王○雙手，令其
無法掙脫，再由甲○○另一手持直徑約二十二公分、內裝有甫消
毒過奶瓶、溫度約攝氏六十八度以上熱水之鋼製鍋（水高約八分
滿），由距離王○身體四十公分以內之高度，將熱水往王○之會
陰部緩慢傾洩倒下，因王○雙腳遭乙○○緊握貼地，雖遇熱產生
極度疼痛卻無法反射性退縮，熱水即自較高之會陰部往較低之膝
蓋、大腿兩側、外側流動，致王○受有會陰前側至大腿內側、會
陰基部上方、陰道周圍、後臀部會陰基部以上與前下腹側相連貫
、總面積約百分之二十、平整之第三級至第四級之燒燙傷，外觀
可見立即起水泡且皮膚隨衣物剝落等現象，將導致上皮、真皮等
全層皮膚壞死，焦痂下併生肉芽組織，不可能自然癒合，瘢痕將
引起畸形或失去功能，需進行植皮手術，且皮下組織、肌肉、骨
骼亦可能受影響。王○因受此重傷害之極度疼痛而大聲哭叫，甲
○○、乙○○已無手摀住王○嘴部，甲○○乃以剩餘之熱水往王
○臉上潑淋，王○反射性閃躲而扭動頭部，致其雙頰及左眼瞼另
受有一至二級之燒燙傷。嗣甲○○、乙○○因恐為人發現，無視
於王○上開大面積燒燙傷且遭便溺污染之極度疼痛，僅以西藥房
所購買之一般優碘、消炎藥與止痛藥包紮傷口、使其止痛，無法
受到即時正確之醫療照護，致王○因長期受虐、大面積燒燙傷，
併發吸入性肺炎、肌溶解症及併發腎臟病變，於九十四年八月七
日引發代謝性休克死亡等情。因而將第一審關於此部分之科刑判
決撤銷，改判論處上訴人等共同成年人使兒童受重傷因而致人於
死罪刑，固非無見。
惟查：(一)、按法院採為判決基礎之證據，依法應於辯論終結前踐
行調查程序，並予被告以辯解之機會，否則未經踐行調查程序，
遽採為論罪之證據，自屬違法。原判決採取卷附「內外科護理學
下冊」（簡麗華等合譯，盧美秀總校閱，華杏出版股份有限公司
）第二一二二至二一二五頁影本為論處上訴人等犯罪之依據，然
於審判期日並未踐行調查程序，予上訴人等辯解之機會，遽採為
論處上訴人等之犯罪依據，難認適法。(二)、按有罪之判決書，須
將法院依職權認定之犯罪事實翔記於事實欄，然後於理由內逐一
說明其憑以認定之證據，使事實與理由兩相一致，始稱適法；倘
若事實已有記載，而理由論證未臻周全，或理由說明與事實記載
或卷內證據資料，不相符合互生齟齬，均屬判決理由矛盾之違法
，按諸刑事訴訟法第三百七十九條第十四款後段規定，為判決當
然違背法令，足以構成撤銷之原因。原判決認定上訴人二人使王
○身著衣物、面朝上躺臥在浴室地板上，由乙○○雙手用力抓住
王○雙腳併攏貼地，甲○○則一手抓住王○雙手，令其無法掙脫
，再由甲○○另一手持直徑約二十二公分、內裝有甫消毒過奶瓶
、溫度約攝氏六十八度以上熱水之鋼製鍋（水高約八分滿），由
距離王○身體四十公分以內之高度，將熱水往王○之會陰部緩慢
傾洩倒下，因王○雙腳遭乙○○緊握貼地，雖遇熱產生極度疼痛
卻無法反射性退縮，熱水即自較高之會陰部往較低之膝蓋、大腿
兩側、外側流動，致王○受有會陰前側至大腿內側、會陰基部上
方、陰道周圍、後臀部會陰基部以上與前下腹側相連貫、總面積
約百分之二十、平整之第三級至第四級之燒燙傷，……；王○因
受此重傷害之極度疼痛而大聲哭叫，甲○○、乙○○已無手摀住
王○嘴部，甲○○乃以剩餘之熱水往王○臉上潑淋，王○反射性
閃躲而扭動頭部，致其雙頰及左眼瞼另受有一至二級之燒燙傷等
情，於理由欄內引用鑑定人蕭開平之供述「我們看到三、四級的
燙傷，文獻上記載假如是攝氏六十八度的熱水一秒鐘就可以造成
三級的燙傷，看到真皮組織就稱為四級燙傷。若是攝氏六十八度
以上在皮膚的組織停留較長，就會造成三級以上的燙傷。根據我
們解剖看到，是屬於後面的」等語，而判斷「據鑑定人蕭開平上
開證述，當時熱水溫度已達到攝氏六十八度以上」（見原判決第
八頁第三至七行、第九頁第十四、十五行）。然依原判決認定之
事實，甲○○以攝氏六十八度以上之熱水燙傷王○，因王○受此
重傷害之極度疼痛而大聲哭叫，甲○○乃以剩餘之熱水往王○臉
上潑淋，致王○雙頰及左眼瞼另受有一至二級之燒燙傷。如果無
訛，甲○○以剩餘之熱水往王○臉上潑淋，似緊接於以攝氏六十
八度以上之熱水燙傷王○之後，則何以王○僅受「雙頰及左眼瞼
受有一至二級之燒燙傷」，而非三或四級之燒燙傷？鑑定人蕭開
平亦證稱：「假如死者當時有穿衣服的話，它的熱水澆下去的位
置，應該是接近會陰的位置，因為衣服的布質材料，會吸附熱水
，使熱水較長時間保持溫度與皮膚的接觸，還是有可能會造成我
們解剖所敘述的傷勢」（見原審更審卷第九十五頁）。再依蕭開
平提出之文獻資料之記載（見同上卷第一００頁），攝氏（下同
）六十四度二秒、六十度五秒、五十六度十五秒、五十二度一分
鐘、五十一度三分鐘等，是否確因王○穿衣服，使較低水溫之熱
水有較長時間保持溫度與皮膚接觸，致造成三或四級之燙傷？參
酌王○未有衣物在臉部之燙傷屬一至二級之程度，是否當時之熱
水之溫度非六十八度以上？究竟是幾度？如果溫度非高，是否會
影響及上訴人二人基於傷害或重傷害故意之判斷？事實既非明確
，本院無從為適用法律當否之判斷。此攸關上訴人二人是否成立
本罪，基於對上訴人等之利益有重大關係事項，仍有詳予調查之
必要，原審遽行判決，尚嫌速斷，難昭折服。上訴意旨均執以指
摘原判決不當，非無理由，應認原判決有發回更審之原因。
據上論結，應依刑事訴訟法第三百九十七條、第四百零一條，判
決如主文。
中　　華　　民　　國　九十六　年　 十二 　月　二十八　日
                      最高法院刑事第九庭
                          審判長法官  洪　清　江
                                法官  石　木　欽
                                法官  李　伯　道
                                法官  韓　金　秀
                                法官  陳　晴　教
      本件正本證明與原本無異
                                      書  記  官
中　　華　　民　　國　九十七　年　  一  　月　　八　　日
                                                      Ｅ
